【裁判字號】    87,上更(一),482
【裁判日期】    890104
【裁判案由】    損害賠償
【裁判全文】
臺灣高等法院民事判決    八十七年度上更(一)字第四八二號
    上  訴  人  丙○○
    訴訟代理人  林世宗律師
    被  上訴人  乙○○      住台北縣新莊市○○路二七七巷三十三弄四號三樓
                甲○○      住台北縣新莊市○○路一六五巷十三號
                丁○○      住.
    共      同
    訴訟代理人  王惠光律師
右當事人間請求損害賠償事件，上訴人對於中華民國八十六年五月八日台灣板橋地方
法院八十六年度訴字第四四一號第一審判決提起上訴，經最高法院發回更審，本院判
決如左：
    主    文
上訴駁回。
第二審及發回前第三審訴訟費用由上訴人負擔。
    事    實
甲、上訴人方面：
一、聲明：求為判決：
  (一)原判決廢棄。
  (二)被上訴人應連帶給付上訴人新台幣二百七十七萬一千六百九十元，並自起訴狀繕
    本送達之翌日起，按年利率百分之五計算利息。
  (三)第一、二、三審訴訟費用由被上訴人連帶負擔。
  (四)本件願供擔保請准予宣告假執行。
二、陳述：除與原判決所載相同者，予以引用外，補述略稱：
  (一)本件上訴人聲請假處分面臨道路寬度為二．五公尺，並將上訴人已建築中之建築
    物完全禁止繼續施工。惟本案訴訟之確定判決，被上訴人之通行權面臨道路寬度
    僅０．五公尺，顯見其假處分聲請超越與不當。蓋若被上訴人聲請假處分面臨道
    路寬度為０．五公尺，且無須完全禁止上訴人已建築中之建築物，將不致造成上
    訴人如此鉅大損害。且被上訴人於假處分經廢棄確定後，仍利用原裁定假處分強
    制執行之效力，使上訴人已獲准許之建築執照，因逾期被撤銷，顯見被上訴人有
    故意或過失造成上訴人之財產損害。
  (二)由鈞院調閱八十一年莊建字第七一一號建造執照相關事證可知：
  １、被上訴人故意以各種途徑，意圖阻止上訴人建造系爭五層廠房，其不但事前於
      八十一年十月二十四日以不實理由函請台北縣政府暫緩核發上訴人之建造執照
      ，且事後於八十四年七月十三日以存證信函請台北縣政府工務局撤銷上訴人之
      建造執照。
  ２、依八十一年十二月一日假處分執行筆錄載明：「．．．債權人均稱可以確定界
      址並堅決指封，該土地上已有他人在打地樁．．．」，足證上訴人於八十一年
      十二月一日已進行建造工程。
  ３、依原法院民國（下同）八十四年三月二十七日八十二年度民全速字第八八四號
      函通知被上訴人：「文到十日內提存八十二年度民全訴字第八八四號假處分執
      行事件提供擔保金新台幣六百五十萬元以便繼續執行」，八十四年五月二十五
      日民執字第一三六八號函：「本院八十一年度民執全明字第一三六八號強制執
      行事件，已據台灣高等法院就本院八十一年度全明字第一九八七號假處分裁定
      業經廢棄確定，撤銷執行命令。」證明，至八十四年三月二十七日本件假處分
      已經裁定確定在案，因被上訴人未依法補提擔保金，經原法院於八十四年五月
      二十五日通知，始為撤銷執行命令。上訴人根本無法就已確定之假處分為撤銷
      執行。
  (三)因被上訴人不當聲請假處分阻止上訴人建造系爭房屋，使建築執照被建管機關撤
    銷，致使上訴人受損，如當時假處分之範圍僅面臨道路寬度０．五公尺，上訴人
    可以修改，因當時留地界線大概是０．三公尺，修改一下也不致造成重大損害。
  (四)依民事訴訟法第五百三十三條準用關於假扣押規定，假處分裁定撤銷之原因有四
    ：1.債權人未於法定期間內起訴者（準用第五百二十九條）。2.假處分之原因消
    滅或其他命假處分之情事變更者（準用第五百三十條第一項）。3.債務人陳明可
    供法院所定之擔保或將請求之標的物提存者（準用第五百三十條第二項）。4.債
    權人聲請撤銷者（準用第五百三十條第三項）。上訴人就本件假處分裁定，並無
    得撤銷原因，自非得聲請撤銷。
  (五)原法院於被上訴人繳納擔保金一百五十五萬元後，及於八十一年十二月一日實施
    假處分執行，除當場指封，並選任被上訴人為管理人，當場占有並管理系爭物，
    並囑託新莊地政事務所查封登記在案，即已執行完畢。依強制執行法第十八條第
    一項及最高法院六十三年台抗字第五十九號判例，本件債務人即上訴人不得就已
    執行之系爭假處分，聲請法院命為停止執行。
  (六)查被上訴人假處分聲請狀所載之理由為「因聲請人之土地為袋地，所以一直以相
    對人所有之系爭土地中如附圖標示地號二一九－四Ａ部分作為通行出入之用。」
    。惟查，被上訴人之土地並非袋地，且從未通行上訴人被假處分之系爭土地，足
    見被上訴人純以不實理由以聲請假處分。
  (七)上訴人於八十一年領得系爭建造執照即開始建造，詎料被上訴人明知且故意聲請
    本件不當假處分，請求就上訴人建地面積「四十三平方公尺之土地保持通路禁止
    為興建房屋或其他地上物之行為」，迫使上訴人已開始之工程完全停止。即使被
    上訴人就上訴人土地有通行權，亦無須且不應以假處分程序，禁止上訴人已領得
    建造執照之工程。此由事實上迄今被上訴人均未通行系爭土地可證，被上訴人之
    聲請假處分有故意或過失甚明，其侵害上訴人合法建造房屋之權利，致上訴人無
    法建造房屋造成重大損害，自有因果關係亦明。
三、證據：除引用原審立證方法外，補提最高法院八十七年度台上字第二六四四號判
    決、八十二年度台抗字第一三七號裁定，台灣板橋地方法院八十二年度全速字第
    八八四號裁定，本院八十二年度抗字第二五五號裁定、八十二年度抗字第一００
    一號裁定，台北縣建築規費收據、建造執照申請書、申請暫緩核發建造執照函、
    存證信函、配置圖、細部計劃圖、附圖、民事答辯狀、假處分執行筆錄、準備程
    序筆錄、民事辯論狀、地價稅繳款書各影本一件，台北縣政府工務局函影本二件
    ，台灣板橋地方法院民事執行處通知影本三件，收款明細表影本四件為證。
乙、被上訴人方面：
一、聲明：求為判決如主文所示。
二、陳述：除與原判決所載相同者，予以引用外，補述略稱：
  (一)本件上訴人係以被上訴人等對於上訴人之土地為假處分致上訴人受損害而提起本
    件訴訟。惟查保全程序之債務人若欲請求賠償，依民事訴訟法第五百三十一條之
    規定，限於下列三種情形之一：(1)假扣押（假處分准用假扣押）裁定因自始不當
    而撤銷；(2)未於第五百二十九條第二項之期限內起訴；(3)債權人聲請法院撤銷假
    扣押裁定。必須限於這三種情形，債務人始得請求賠償，但該三種情形並不包括
    本案敗訴判決，且本件被上訴人之本訴請求並非敗訴判決。
  (二)依系爭八十一年莊建字第七一一號建築執照卷宗，台北縣工務局所核准之建築線
    記載事項第六點「本案申請基地內前經本局派員勘查無法確認有無道路，如經其
    他權利關係人提出異議，並經確定有通路事實應向本局依法申請廢止後始得建築
    」，則本件建築執照係以系爭基地上無通行道路存在作為條件，而本件被上訴人
    等業以袋地通行權為由，合法提出訴訟且判決被上訴人有通行權確定，則上訴人
    所取得之本件建築執照應經申請廢止道路部分之程序才能繼續建築，故原建築執
    照根本無法使用，不能興建。
  (三)本件建築執照原核准開工日期是八十一年十月二十三日，但上訴人以資金困難為
    由於八十一年十月二十日自動申請延展開工期日至八十二年四月二十二日。被上
    訴人等申請假處分是在八十一年十二月間，而該假處分在八十二年二月十五日已
    被上級法院裁定確定廢棄。則被上訴人等實施假處分至該假處分被廢棄，並未對
    上訴人八十二年四月二十二日之開工造成影響。且依上訴人所提出之估價單，其
    開工之估價單日期為八十二年三月二十日，上訴人既於八十二年三月底已經開工
    ，可見被上訴人之假處分程序確於八十二年二月間失效，對上訴人開工無任何影
    響。
  (四)本件建築一直不能完成，係因上訴人資金困難所致。上訴人在八十二年三月底開
    工後，至八十三年五月十三日又以資金困難為由，申請延展竣工期日，故本件建
    築未能完成係因上訴人資金困難所致，與被上訴人等合法主張權利所為之假處分
    ，毫無關係。
  (五)被上訴人等八十一年度全明字第一九八七號之假處分裁定，因上訴人之抗告在八
    十二年二月十五日為鈞院以八十二年度抗字第二五五號裁定所廢棄，且於最高法
    院八十二年四月九日（被上訴人誤為十七日）以八十一年度台抗字第一三七號民
    事裁定駁回被上訴人之再抗告而確定，被上訴人等之假處分強制執行也因為執行
    名義之假處分裁定被廢棄確定而失所附麗。系爭建物之施工期間為十五個月，從
    八十二年二月到八十四年五月間有二十七個月，上訴人可從容施工，但上訴人並
    未施工。
  (六)另查台北縣政府八十一年莊字第七一一號建造執照之起造人為敬輝鐵工廠，而敬
    輝鐵工廠之負責人除上訴人外，另有三人，此有該建造執照影本可稽，而敬輝鐵
    工廠顯非上訴人獨資經營之商號，故上訴人並非起造人，從而上訴人以自己名義
    請求被上訴人連帶賠償其不能依上開建造執照興建房屋所受之損害，亦於法不合
    。
三、證據：除引用原審立證方法外，補提建造執照、估價單、建築線指示（定）申請
    書圖局部各一件影本、建築工程開工展期申請書影本二件、並聲請向台北縣工務
    局查詢有關八十一年莊建字第七一一號建造執照事宜。
    理    由
一、本件上訴人主張：被上訴人以其對伊所有坐落台北縣新莊市○○段營盤邊小段二
    一九之四號土地有通行權，於民國八十一年十一月十七日聲請原法院就其中面積
    四十三平方公尺（臨接道路寬二點五公尺）土地為假處分，經原法院以八十一年
    度全明字第一九八七號裁定准許，禁止伊建築房屋、工作物及其他一切妨礙通行
    之行為，惟兩造間之通行權訴訟，經本院八十二年度上字第五０五號判決，確認
    被上訴人就系爭土地僅有面積０‧０００八七九公頃（臨接道路寬０．五公尺）
    有通行權存在，確定在案，是被上訴人聲請假處分超過上開判決准許之部分，顯
    有不當，伊因被上訴人不當之假處分，受有支出建築師酬金、建築材料、工人費
    用、預定建築工廠之價值損失、建築材料及工資依物價指數上漲之差價等損害共
    計新台幣（下同）二百七十七萬一千六百九十元，被上訴人並構成侵權行為等情
    ，依侵權行為及民事訴訟法第五百三十一條請求命被上訴人如數給付，並加給法
    定遲延利息之判決。被上訴人則以：伊就系爭土地有通行權，因上訴人於八十一
    年間擬在該土地建築房屋，且不預留通道讓伊出入，伊乃依法起訴確認袋地通行
    權存在之訴，且為免上訴人在該土地建築，造成伊無法進出之損害，聲請原法院
    以八十一年度全明字第一九八七號裁定，准許伊提供一百五十五萬元為擔保後，
    禁止上訴人在系爭土地建築房屋、工作物及其他一切妨礙通行之行為，伊訴請之
    袋地通行權存在之訴，亦經原法院八十一年度訴字第四五二號判決，確認伊在系
    爭土地面積四十三平方公尺範圍有通行權存在，該判決雖經本院改判，伊得通行
    之面積以０‧０００八七九公頃為適當，確定在案，惟不能據以認定伊聲請假處
    分不當等語，資為抗辯。
二、本件被上訴人主張依台北縣政府八十一年莊字第七一一號建造執照，系爭建物之
    起造人為敬輝鐵工廠，而敬輝鐵工廠之負責人除上訴人外，另有三人，而敬輝鐵
    工廠顯非上訴人獨資經營之商號，故上訴人並非起造人，從而上訴人以自己名義
    請求被上訴人連帶賠償其不能依上開建造執照興建房屋所受之損害，於法不合云
    云。查台北縣政府八十一年莊字第七一一號建造執照記載起造人：「敬輝鐵工廠
    ，負責人：丙○○等４廠」（見本院卷第三三頁），依台北縣政府八十八年十月
    一日八八北府政三字第三一三八五七號函送本院八十一莊建字第七一一號建造執
    照案卷內資料，該建物之起造人為敬輝鐵工廠等四家工廠，各有其負責人，上訴
    人丙○○為敬輝鐵工廠之負責人，且為原法院八十一年度全明字第一九八七號假
    處分裁定之債務人，則上訴人以自己名義為自己提起本件訴訟，當事人適格尚無
    欠缺。
三、查上訴人向台北縣政府工務局就系爭土地（該地號因地籍圖重測，已改編為台北
    縣新莊市○○段四三八地號，面積為０‧０一六五二七公頃）聲請建築執照，經
    該局於八十一年三月二十八日發給八十一莊建字第七一一號建造執照，被上訴人
    主張就系爭土地有通行權存在，經向原審法院聲請假處分，經原法院於八十一年
    十一月二十日以八十一年度全明字第一九八七號民事裁定，准許被上訴人供擔保
    一百五十五萬元後，禁止上訴人就系爭土地上面積０‧００四三公頃（臨接道路
    寬二點五公尺）部分為建築房屋、工作物及其他一切妨礙通行行為，且經被上訴
    人供擔保予以執行在案；兩造間關於確認系爭土地通行權存在之訴，經原法院於
    八十二年二月二十三日八十一年度訴字第四五二號民事判決，確認被上訴人就系
    爭土地上面積０‧００四三公頃（臨接道路寬０．五公尺）部分有通行權，惟該
    判決經本院於八十四年十二月二十六日八十二年度上字第五０五號民事判決部分
    廢棄，改判確認被上訴人僅就系爭土地上面積０‧０００八七九公頃部分有通行
    權存在，嗣經最高法院於八十六年一月二十三日八十六年度台上字第二０七號民
    事裁定駁回兩造之上訴確定在案；至前開假處分民事裁定，嗣經台灣高等法院於
    八十二年二月十五日以八十二年度抗字第二五五號裁定廢棄，發回原法院，經原
    法院另以八十二年度民全速字第八八四號民事裁定，准許被上訴人供擔保六百五
    十萬元後准予假處分，惟被上訴人未提供擔保，原法院於八十四年五月二十五日
    以民執明字第一三六八號通知撤銷前開假處分等情，為兩造所不爭執，並有建造
    執照、原法院八十一年度全明字第一九八七號民事裁定、原法院八十一年度訴字
    第四五二號民事判決、本院八十二年度上字第五０五號民事判決、最高法院八十
    六年度台上字第二０七號民事判決、確定證明書、本院八十二年度抗字第二五五
    號民事裁定等影本附卷可稽。
四、按假扣押裁定因自始不當而撤銷，或因第五百二十九條第二項及第五百三十條第
    三項之規定而撤銷者，債權人應賠償債務人因假扣押或供擔保所受之損害，民事
    訴訟法第五百三十一條定有明文，依同法第五百三十三條之規定，於假處分準用
    之。本件上訴人主張因系爭假處分不當而依民事訴訟法第五百三十一條請求被上
    訴人賠償伊因此所受之損害，惟所謂自始不當而撤銷者，係指假處分裁定後，債
    務人提起抗告，經假處分裁定法院或抗告法院認為依命假處分時客觀存在之情事
    ，不應為此裁定者而言（最高法院六十九年台上字第一八七九號判例參照）。查
    本院八十二年度抗字第二五五號裁定，係以原裁定「所定擔保金額新台幣一百五
    十五萬元，未據敘明其核定之依據，．．．遽以假處分標的土地之公告現值作為
    命供擔保之金額，自嫌疏略。」為由，廢棄原法院八十一年全明字第一九八七號
    裁定，將該案發回原法院，另為適當之裁定（見本院卷第一七五頁），並非認為
    該裁定自始不當而撤銷之，與民事訴訟法第五百三十一條所定條件有間，故上訴
    人依該條為本案請求，尚屬無據。
五、次按侵權行為所發生之損害賠償請求權，以加害人有故意或過失不法侵害他人權
    利，及損害之發生與責任原因之事實，二者間有相當之因果關係為其成立要件。
    本件上訴人主張其所受損害乃因被上訴人不當聲請假處分，使伊因無法施工致建
    築執照逾期被主管機關撤銷，而受有建築師酬金、建築材料、工人費用、預定建
    築工廠房屋之價值損失、建築材料與勞工工資依物價指數上漲之差價等損害。經
    查：
  (一)本件被上訴人就系爭土地主張有通行權向原法院聲請假處分，經原法院於八十一
    年十一月二十日以八十一年度全明字第一九八七號民事裁定，准許被上訴人供擔
    保一百五十五萬元後，禁止上訴人就系爭土地上面積０‧００四三公頃部分為建
    築房屋、工作物及其他一切妨礙通行行為，且經被上訴人供擔保予以執行在案，
    兩造間之通行權訴訟固經本院確認被上訴人之通行權僅其中之０‧０００八七九
    公頃部分，惟以被上訴人主張之０‧００四三公頃之面積，路寬為二‧五公尺，
    衡以一般道路寬度，難謂被上訴人在假處分之初主張就路寬二‧五公尺有通行權
    ，違反常情。況且，其所主張者，雖經本院判決被上訴人僅就０‧０００八七九
    公頃面積，即路寬０‧五公尺部分有通行權並經最高法院維持而告確定。惟查，
    依前開台北縣政府八八北府政三字第三一三八五七號函送本院八十一莊建字第七
    一一號建造執照案卷內資料，系爭土地面寬一０二０公分，上訴人建築面寬九六
    二公分，各在兩旁保留通道寬二十九公分，即０．二九公尺（見該卷第一二八頁
    基地面積計算索引圖、配置圖；本院卷第一四０頁），上訴人亦自承當時留地界
    線大概僅０．三公尺（見本院卷第一五六頁），較確定判決確認之通行寬度０．
    五公尺，不足０．二公尺，則被上訴人聲請假處分，亦屬權利之正當行使，難謂
    被上訴人有侵害上訴人權利之故意或過失。
  (二)再者，假處分之執行係保全執行程序，僅止於禁止債務人處分其一定財產或限制
    其為一定之行為，僅止於將應執行之標的在一定狀態之下予以保全，並無使債權
    人獲得滿足之後續執行處分。此一執行標的之執行處分實施後，倘其執行名義經
    抗告法院廢棄、變更確定者，只需將其凍結執行標的之執行處分予以撤銷，其執
    行前之原狀即能完全回復。故只要廢棄執行名義之裁判正本一經提出，執行法院
    即應停止強制執行，並撤銷已為之執行處分（司法院院字第二七七六號解釋(十)意
    旨參照）。前開原法院八十一年度全明字第一九八七號假處分裁定既經上訴人抗
    告後，於八十二年二月十五日為本院八十二年度抗字第二五五號裁定廢棄，且經
    最高法院於八十二年四月九日八十一年度台抗字第一三七號裁定駁回被上訴人之
    再抗告而確定。執行法院據為執行名義之該被廢棄之假處分裁定所為之強制執行
    程序即失所附麗，上訴人自可據以請求原法院撤銷該假處分之執行程序，依原建
    築執照施作工程。上訴人不聲請撤銷假處分之執行，任令假處分執行命令存續，
    則其無法施作工程，非被上訴人不法侵害其權利所致。至原法院嗣雖另裁定命被
    上訴人以供六百五十萬元擔保金准予假處分裁定，然該假處分裁定必待被上訴人
    供擔保後始有執行名義，故原假處分之執行程序與該裁定無關，被上訴人未依該
    裁定供擔保為強制執行之聲請，對上訴人並不造成任何損害。況上訴人於原審自
    承伊於取得上開建造執照後，並未依八十四年十二月二十六日台灣高等法院八十
    二年度上字第五０五號民事判決結果，保留被上訴人得通行系爭土地之面積做為
    道路，委請建築師變更設計後，再重新申請建造執照等情（見原審卷第三二頁）
    。則上訴人縱受有損害，其所受損害，與被上訴人聲請前開假處分之執行，亦無
    相當之因果關係。故上訴人依侵權行為之法律關係訴求被上訴人賠償損害，洵非
    正當。
六、綜上所述，本件上訴人之訴為無理由，其假執行之聲請失所附麗，原審判決駁回
    上訴人之訴及假執行之聲請，核無不合，上訴意旨仍執前詞求為廢棄改判，為無
    理由，應予駁回。
七、本件事證已臻明確，兩造其餘攻防方法及所提證據，與判決結果不生影響，毋庸
    一一論述，併此敘明。
八、據上論結，本件上訴為無理由，依民事訴訟法第四百四十九條第一項、第七十八
    條判決如主文。
中      華      民      國    八十九    年     一       月      四      日
                                      臺灣高等法院民事第十五庭
                                          審判長法  官  蘇  永  宜
                                                法  官  何  菁  莪
                                                法  官  陳  昆  煇
右正本係照原本作成。
如不服本判決，應於收受送達後二十日內向本院提出上訴書狀，其未表明上訴理由者
，並應於提出上訴後二十日內向本院補提理由書狀（均須按他造當事人之人數附繕本
）。
中      華      民      國    八十九    年     一       月      五      日
                                                書記官  顧  正  榕


司法院資訊處製作；財團法人民間司法改革基金會備份。
